---
title: "Time Series & Forecasting"
author: "Team Algoritma"
date: "1/17/2022"
output: 
  learnr::tutorial:
  fig.show : 'asis'
runtime: shiny_prerendered
---

```{r setup, include=FALSE}
library(learnr) # user interface for coding exercise
knitr::opts_chunk$set(echo = TRUE)

library(fpp2) # usconsumtion
library(tidyverse) # data wrangling
library(lubridate) # date manipulation
library(forecast) # time series library
library(MLmetrics) # calculate error
library(tseries) # adf.test
library(ggplot2) # plotting
library(padr) # complete data frame
library(zoo) # Missing value imputation
library(parsons)
theme_set(theme_minimal())
```
## Introduction

Hi _Future Data Scientist_! Dalam _course_ ini kita akan membahas mengenai *Time Series and Forecasting*. Data time series merupakan data yang dikumpulkan dari waktu ke waktu dengan interval yang tetap dan disusun secara berurutan berdasarkan waktunya, sementara forecasting merupakan pembuatan model untuk mempelajari data historis dengan tujuan memprediksi nilai di masa depan. 

Data time series biasanya akan berbentuk numerik dan bersifat kontinyu, jika demikian maka akan muncul pertanyaan lain yaitu apa perbedaan time series forecasting dengan regresi. Perbedaan yang mendasar dari kedua metode tersebut terletak pada prediktor atau nilai yang digunakan untuk melakukan prediksi. Pada metode regresi, prediktor yang digunakan berupa variabel eksternal yang mempengaruhi variabel target. Sedangkan pada metode time series prediktor yang digunakan adalah variabel target itu sendiri berdasarkan data historisnya atau data masa lampau. Perumusan matematika dari keduanya yaitu:

*Regression*

$$y = \beta_0+\beta_1*x_1+\beta_2*x_2+...+\beta_n*x_n$$

*Time Series*

$$y_t = \beta_0+\beta_1*y_{t-1}+\beta_2*y_{t-2}+...+\beta_n*y_{t-n}$$
Beberapa karakteristik data time series yang harus kita miliki sebelum melakukan pemodelan yaitu:

1. Data harus terurut berdasarkan periode waktunya
2. Tidak boleh ada waktu atau periode yang terlewat (ada gap antar interval)
3. Tidak boleh ada data yang missing

Setelah memastikan ketiga hal tersebut sudah terpenuhi maka data time series sudah dapat kita olah lebih lanjut. Pengolahan tersebut berupa pengubahan bentuk data menjadi time series object, melakukan splitting data untuk training dan validasi, baru melakukan forecasting. Beberapa jenis metode forecasting yang dapat digunakan yaitu:

1. Simple Moving Average → jenis forecasting yang paling dasar
2. Exponential Smoothing
    - Simple Exponential Smoothing (SES) → model yang digunakan untuk tipe data tanpa seasonal dan tanpa trend.
    - Double Exponential Smoothing (Holts Exponential Smoothing) → model yang digunakan untuk tipe data tanpa seasonal tetapi memiliki trend.
    - Triple Exponential Smoothing (Holts Winter) → model yang digunakan untuk tipe data dengan seasonal dan trend.
3. Autoregresive Integrated Moving Average (ARIMA) → model yang dapat digunakan untuk tipe data dengan seasonal dan trend.

Dengan beberapa metode forecasting di atas maka analisis time series kita hampir selesai. Setelah itu kita tinggal melihat seberapa baik model yang kita buat. Evaluasi model dapat dilakukan dengan melihat error antara hasil prediksi model dengan nilai observasi, beberapa contoh metric yang dapat digunakan yaitu RMSE, MAE, MAPE, dsb.

## Case 1, Simple Exponential Smoothing
Pada latihan ini kita akan menggunakan data temperatur maksimum tahunan di Moorabbin Airport, Melbourne pada tahun 1971 - 2016. Pada data ini terdapat dua variabel yaitu tahun pengukuran serta temperatur maksimum pada tahun tersebut dengan satuan derajat Celcius. 

### 1. Memeriksa kesiapan data time series
1.1 Membaca data yang akan digunakan
```{r data1, echo=FALSE, results='hide', message=FALSE, warning=FALSE}
# chunk untuk menyimpan semua variabel yang digunakan pada data1
# baca data
data1 <- data.frame(fpp2::maxtemp) %>% 
  rename(temp = fpp2..maxtemp) %>% 
  rownames_to_column(var = 'year') %>% 
  mutate(year = as.numeric(year))

# ts object
temp_ts <- ts(data1$temp, start = 1971, frequency = 1)

# splitting
temp_test <- tail(temp_ts, 5)
temp_train <- head(temp_ts, -5)

# fitting ets
model_ets = ets(temp_train, model = "ANN")
# fitting hw
model_hw = HoltWinters(x = temp_train, beta = F, gamma = F)

# forecast 
ets_forecast = forecast(model_ets, h = 5)
hw_forecast = forecast(model_hw, h = 5)
```
  
```{r}
head(data1)
```
Data yang sudah dijelaskan di atas sudah disimpan ke dalam variabel `data1` dalam bentuk dataframe. Keterangan:

- `year`: tahun pengukuran
- `temp`: temperature maksimal pada tahun tersebut

1.2 Apakah data sudah terurut berdasarkan periode waktunya? 

Proses ini dapat kita lewati karena data yang kita gunakan sudah terurut periode waktunya.

1.3 Periksa apakah terdapat waktu/periode yang terlewat (terdapat gap pada data waktu)
```{r d11, exercise = TRUE, exercise.eval = TRUE, exercise.setup = "data1"}

```

1.4 Apakah ada data yang missing?
```{r d12, exercise = TRUE, exercise.eval = TRUE, exercise.setup = "data1"}

```

### 2. Membuat object time series
Melakukan konversi data dari bentuk dataframe ke bentuk time series object lalu periksa polanya dengan visualisasi. Buatlah object time series dengan nama `temp_ts`.
```{r d13, exercise = TRUE, exercise.eval = TRUE, exercise.setup = "data1"}
# temp_ts <- ts(..., start = ..., frequency = ...)
```

### 3. Decompose
```{r letter-a, echo=FALSE}
quiz(
  question("Apakah data dengan pola tersebut memerlukan proses decompose?",
           type = "single", correct = "Betul, karena data yang kita gunakan tidak memiliki pola trend dan seasonal",
           incorrect = "Jawaban Anda masih kurang tepat", 
           allow_retry = TRUE, random_answer_order = FALSE,
           answer("Ya"), 
           answer("Tidak", correct = TRUE))
)
```

Jika iya, silakan gunakan chunk di bawah, jika tidak silakan lewati proses ini.
```{r d14, exercise = TRUE, exercise.eval = TRUE, exercise.setup = "data1"}

```

### 4. Splitting data
Sebelum data dimasukkan sebagai data training, kita perlu melakukan proses splitting data. Karena kita memiliki data tahunan selama 46 tahun, maka coba bagi data yang akan digunakan menjadi data test sebesar data 5 tahun dan sisanya menjadi data train. Berikan nama `temp_train` pada data train serta `temp_test` pada data test.
```{r d15, exercise = TRUE, exercise.eval = TRUE, exercise.setup = "data1"}
# temp_train <- head(..., -5)
# temp_test <- tail(..., 5)

```

### 5. Melakukan model fitting menggunakan data train
Sesuai dengan pola data yang digunakan, diketahui bahwa data kita tidak memiliki pola seasonal maupun trend, oleh karena itu metode yang tepat digunakan adalah Simple Exponential Smoothing. Terdapat dua cara untuk menggunakan metode ini yaitu dengan fungsi `ets()` dan dengan fungsi `HoltWinters()`. Buatlah model dengan nama `model_ets` dan `model_hw`.
```{r d16, exercise = TRUE, exercise.eval = TRUE, exercise.setup = "data1"}
# model_ets <- ets(..., model = "...")

# model_hw <- HoltWinters(..., beta = ..., gamma = ...)

```

### 6. Melakukan prediksi pada data test
Berdasarkan kedua model yang telah dibuat di atas, gunakan fungsi `forecast()` untuk melakukan prediksi pada data test yang telah dipisahkan. Jangan lupa untuk menggunakan jumlah frequency yang sesuai dengan jumlah data test yang kita tentukan. Berilah nama prediksi variabel `ets_forecast` untuk model yang menggunakan fungsi `ets()` dan variabel `hw_forecast` untuk model dengan fungsi `HoltWinters()`.

Setelah prediksi, gunakan chunk yang sama untuk membandingkan hasilnya dengan visualisasi. Lengkapi code di bawah.
```{r d17, exercise = TRUE, exercise.eval = TRUE, exercise.setup = "data1"}
# ets_forecast <- forecast(..., h = ...)
# hw_forecast <- forecast(..., h = ...)

# temp_ts %>% 
# autoplot() + 
# autolayer(...) +    # gunakan baris ini untuk hasil fitted ets
# autolayer(...) +    # gunakan baris ini untuk hasil fitted Holtwinters
# autolayer(...) +    # gunakan baris ini untuk hasil forecast ets
# autolayer(...)      # gunakan baris ini untuk hasil forecast Holtwinters
```

### 7. Evaluasi hasil model 
Bagaimana performa model yang telah dibuat? Coba cek keakuratan hasil model dengan metrics MAPE. Silakan gunakan fungsi `accuracy()` pada kedua hasil forecast di atas dan cek errornya dibandingkan dengan nilai asli pada data test, gunakan nilai rata-rata dari hasil prediksi.
```{r d110, exercise = TRUE, exercise.eval = TRUE, exercise.setup = "data1"}
# accuracy(..., ...)
# accuracy(..., ...)

```

```{r letter-a1, echo=FALSE}
quiz(
  question("Hasil model dengan fungsi apa yang lebih baik berdasarkan nilai MAPE-nya?",
           type = "multiple", correct = "Yap, tepat!",
           incorrect = "Jawaban Anda masih kurang tepat", 
           allow_retry = TRUE, random_answer_order = FALSE,
           answer("ets()"), 
           answer("HoltWinters()", correct = TRUE))
)
```

Dengan ini, kita telah menyelesaikan latihan untuk case 1 yaitu metode Simple Exponential Smoothing.

## Case 2, Double Exponential Smoothing
Pada latihan ini kita akan menggunakan data jumlah ternak domba di Asia setiap tahunnya. Data ini dikumpulkan dari tahun 1961 - 2007.

#### 1. Memeriksa kesiapan data time series
1.1 Membaca data yang akan digunakan
```{r data2, echo=FALSE, results='hide', message=FALSE, warning=FALSE}
# baca data2
data2 <- data.frame(fpp2::livestock) %>% 
  rename(livestock = fpp2..livestock) %>% 
  mutate(year = c(1961:2007)) 

# ts object
lstock_ts <- ts(data2$livestock, start = 1961, frequency = 1)

# splitting
lstock_test <- tail(lstock_ts, 6)
lstock_train <- head(lstock_ts, -6)

# fitting 
model_des = HoltWinters(lstock_train, gamma = F)

# forecast 
des_forecast = forecast(model_des, h = 6)
```

```{r}
head(data2)
```
Sama seperti data pada latihan sebelumnya, pada `data2` di atas hanya terdapat dua buah fitur yaitu:

- `livestock`: jumlah ternak domba dalam setahun di Asia
- `year`: tahun pengambilan data

1.2 Apakah data sudah terurut berdasarkan periode waktunya? 

Proses ini dapat kita lewati karena data yang kita gunakan sudah terurut periode waktunya. 

1.3 Periksa apakah terdapat waktu/periode yang terlewat (terdapat gap pada data waktu)
```{r d21, exercise = TRUE, exercise.eval = TRUE, exercise.setup = "data2"}

```

1.4 Apakah ada data yang missing?
```{r d22, exercise = TRUE, exercise.eval = TRUE, exercise.setup = "data2"}

```

### 2. Membuat object time series
Melakukan konversi data dari bentuk dataframe ke bentuk time series object, lalu periksa polanya dengan visualisasi data. Gunakan `lstock_ts` sebagai nama variabel untuk menyimpan object ts.
```{r d23, exercise = TRUE, exercise.eval = TRUE, exercise.setup = "data2"}
# lstock_ts <- 
```

```{r letter-b, echo=FALSE}
quiz(
  question("Berdasarkan hasil visualisasi di atas, informasi apa yang bisa diambil? (Jawaban bisa lebih dari 1)",
           type = "multiple", correct = "Yap, tepat!",
           incorrect = "Jawaban Anda masih kurang tepat", 
           allow_retry = TRUE, random_answer_order = FALSE,
           answer("Data kita memiliki trend naik setiap tahunnya", correct = TRUE), 
           answer("Data kita tidak memiliki pola seasonal", correct = TRUE),
           answer("Data ini tidak membutuhkan proses decompose", correct = TRUE))
)
```

### 3. Decompose
Seperti yang telah disebutkan di atas, data yang kita gunakan tidak memerlukan proses decompose sehingga langkah ini bisa kita lewati.

### 4. Splitting data
Sebelum data dimasukkan sebagai data training, kita perlu melakukan proses splitting data. Karena kita memiliki data tahunan selama 47 tahun, maka coba bagi data yang akan digunakan menjadi data test sebesar data 6 tahun dan sisanya menjadi data train. Berilah nama `lstock_train` pada data train serta `lstock_test` pada data test.
```{r d25, exercise = TRUE, exercise.eval = TRUE, exercise.setup = "data2"}
# lstock_train <- 
# lstock_test <- 
```

### 5. Melakukan model fitting menggunakan data train
Sesuai dengan pola data yang digunakan, diketahui bahwa data kita tidak memiliki pola seasonal tetapi memiliki trend, oleh karena itu metode yang tepat digunakan adalah Double Exponential Smoothing. Buatlah model dengan nama `model_des` dengan metode ini menggunakan dengan fungsi `HoltWinters()`. 
```{r d26, exercise = TRUE, exercise.eval = TRUE, exercise.setup = "data2"}
# model_des <- HoltWinters(..., gamma = ...)

```

### 6. Melakukan prediksi pada data test
Berdasarkan kedua model yang telah dibuat di atas, gunakan fungsi `forecast()` untuk melakukan prediksi pada data test yang telah dipisahkan. Jangan lupa untuk menggunakan jumlah frequency yang sesuai dengan jumlah data test yang kita tentukan. Simpan hasil prediksi ke dalam variabel dengan nama `des_forecast`.
```{r d27, exercise = TRUE, exercise.eval = TRUE, exercise.setup = "data2"}
# des_forecast <- 

```

### 7. Visualisasikan hasil prediksi
Setelah prediksi dibuat, coba lihat hasilnya menggunakan visualisasi. Cobalah susun code visualisasi dengan langkah-langkah yang tepat. (Hint: train dilakukan sebelum test)
```{r parson1, echo = FALSE}
question_parsons(
  initial = c(
    "autolayer(model_des$fitted[,1], series = 'train')",
    "autoplot()",
    "lstock_ts", 
    "autolayer(des_forecast$mean, series = 'test')",
    "decompose()"
  ),
  pass_if(
    c(
    "lstock_ts",
    "autoplot()",
    "autolayer(model_des$fitted[,1], series = 'train')",
    "autolayer(des_forecast$mean, series = 'test')"
    )
  ),
  fail_if(
    function(x){"print()" %in% x},
    message = "You should not include decompose() in your answer"
  )
)
```

Gunakan susunan code di atas untuk melakukan visualisasi pada chunk di bawah ini. Jangan lupa untuk menambahkan beberapa tanda seperti `%>%` dan `+`.
```{r d28, exercise = TRUE, exercise.eval = TRUE, exercise.setup = "data2"}
# your code here

```

### 8. Evaluasi hasil model 
Bagaimana performa model yang telah dibuat? Coba cek keakuratan hasil model dengan metrics MAPE. Silakan gunakan fungsi yang telah diketahui.
```{r d29, exercise = TRUE, exercise.eval = TRUE, exercise.setup = "data2"}

```

Dengan ini, latihan untuk case 2 dengan topik Double Exponential Smoothing sudah selesai. Semoga berguna!

## Case 3, Triple Exponential Smoothing dan ARIMA
Pada latihan ini kita akan menggunakan data listrik yang dihasilkan oleh Amerika Serikat pada periode Januari 1973 - Juni 2013. Dua variabel pada data ini yaitu deret waktu (dalam interval bulan) serta jumlah listrik yang dihasilkan dengan satuan kilowatt hours (kWh).

### 1. Memeriksa kesiapan data time series
1.1 Membaca data yang akan digunakan
```{r data3, echo=FALSE, results='hide', message=FALSE, warning=FALSE}
# baca data
data3 <- data.frame(date = seq(from = ymd("1973-01-01"), to = ymd("2013-06-01"), by="month"),
  as.data.frame(fpp2::usmelec)) %>% 
  rename(electricity = x)

# ts object
elec_ts <- ts(data3$electricity, start = c(1973, 1), frequency = 12)

# splitting
elec_train <- head(elec_ts, -8*12)
elec_test <- tail(elec_ts, 8*12)

# model triple es
model_tes <- HoltWinters(x = elec_train, seasonal = "multiplicative")

# model arima
elec_auto <- auto.arima(elec_train)
elec_ar1 <- arima(x = elec_train, order = c(1,0,1), seasonal = c(1,1,1))
elec_ar2 <- arima(x = elec_train, order = c(1,0,2), seasonal = c(2,1,1))

# forecast
tes_forecast <- forecast(model_tes, h=8*12)
arima1_forecast <- forecast(elec_ar1, h=8*12)
arima2_forecast <- forecast(elec_ar2, h=8*12)
auto_arima_forecast <- forecast(elec_auto, h=8*12)
```

```{r}
head(data3)
```

1.2 Apakah data sudah terurut berdasarkan periode waktunya? 

Proses ini dapat kita lewati karena data yang kita gunakan sudah terurut periode waktunya.

1.3 Periksa apakah terdapat waktu/periode yang terlewat (terdapat gap pada data waktu)
```{r d31, exercise = TRUE, exercise.eval = TRUE, exercise.setup = "data3"}

```

1.4 Apakah ada data yang missing?
```{r d32, exercise = TRUE, exercise.eval = TRUE, exercise.setup = "data3"}

```

### 2. Membuat object time series
Lakukan konversi data dari bentuk dataframe ke bentuk time series object, lalu periksa pola data time series dengan visualisasi. Simpan time series object ke dalam variabel `elec_ts` lalu gunakan fungsi `autoplot()` untuk melihat polanya.
```{r d33, exercise = TRUE, exercise.eval = TRUE, exercise.setup = "data3"}
# elec_ts <- 

```

```{r letter-b1, echo=FALSE}
quiz(
  question("Berdasarkan hasil visualisasi di atas, informasi apa yang bisa diambil? (Jawaban bisa lebih dari 1)",
           type = "multiple", correct = "Yap, tepat!",
           incorrect = "Jawaban Anda masih kurang tepat", 
           allow_retry = TRUE, random_answer_order = FALSE,
           answer("Data kita bersifat additive"), 
           answer("Data kita bersifat multiplicative", correct = TRUE),
           answer("Data ini tidak membutuhkan proses decompose"))
)
```

### 3. Decompose
Silakan susun proses decompose seperti yang sudah pernah kita pelajari.
```{r parson2, echo = FALSE}
question_parsons(
  initial = c(
    "print()",
    "autoplot()",
    "elec_ts", 
    "decompose()"
  ),
  pass_if(
    c(
    "elec_ts",
    "decompose()",
    "autoplot()"
    )
  ),
  fail_if(
    function(x){"print()" %in% x},
    message = "You should not include print() in your answer"
  ),
   fail_if(
    ~{.[1] != "elec_ts"},
    message = "Your solution should start with 'elec_ts'"
  ),
  problem_type = "tidyverse"
)
```

Gunakan code yang telah kita susun di atas untuk melihat plot decompose menggunakan chunk di bawah ini.
```{r d35, exercise = TRUE, exercise.eval = TRUE, exercise.setup = "data3"}
# your code here

```

### 4. Splitting data
Sebelum data dimasukkan sebagai data training, kita perlu melakukan proses splitting data. Data yang kita miliki adalah data bulanan selama 40.5 tahun, sehingga jika dihitung maka kita memilikie 486 baris data. Silakan coba pisahkan data tersebut dengan mengambil 8 tahun data terakhir sebagai data test dan simpan ke dalam variabel `elec_test` dan sisanya sebagai data train masukkan ke dalam `elec_train`.
```{r d36, exercise = TRUE, exercise.eval = TRUE, exercise.setup = "data3"}
# elec_train <- 
# elec_test <- 

```

### 5. Melakukan pemrosesan data serta fitting model
Sesuai dengan pola data yang digunakan, diketahui bahwa data kita memiliki pola seasonal serta trend, oleh karena itu metode yang tepat digunakan adalah Triple Exponential Smoothing dan SARIMA. 

5.1 Triple Exponential Smoothing

Pada metode ini, tidak diperlukan pemrosesan data tambahan. Kita bisa menggunakan langsung fungsi `Holtwinters()` pada bagian ini untuk melakukan fitting data train, jangan lupa untuk memasukkan argumen yang diperlukan.
```{r d37, exercise = TRUE, exercise.eval = TRUE, exercise.setup = "data3"}
# model_tes <- HoltWinters(..., seasonal = ...)

```

5.2 SARIMA

5.2.1 Cek stasionarity data

Gunakan teknik differencing serta adf test untuk melihat apakah data ini sudah stasioner atau belum.
```{r d38}
elec_train %>% 
  diff(lag=12) %>%
  adf.test()
```

Dari hasil differencing tersebut, kita bisa mendapatkan nilai d dan D dari bentuk ARIMA(p,d,q)(P,D,Q)[frequency]

```{r letter-c, echo=FALSE}
quiz(
  question("Dari hasil differencing tersebut, kita bisa mendapatkan nilai d dan D dari bentuk ARIMA(p,d,q)(P,D,Q)[frequency]. Bagaimanakah bentuk ARIMA kita?",
           type = "single", correct = "Yap, tepat!",
           incorrect = "Jawaban Anda masih kurang tepat", 
           allow_retry = TRUE, random_answer_order = FALSE,
           answer("ARIMA(p,0,q)(P,1,Q)[12]", correct = TRUE), 
           answer("ARIMA(p,1,q)(P,0,Q)[12]"),
           answer("ARIMA(p,1,q)(P,1,Q)[12]"))
)
```

5.2.2 Cari nilai p, q dan P, Q

Nilai tersebut dapat dicari menggunakan grafik ACF dan PACF.
```{r d39, fig.width = 8}
elec_train %>% 
  diff(lag=12) %>%
  tsdisplay(lag.max = 36)
```

```{r letter-d, echo=FALSE}
quiz(
  question("Berdasarkan grafik ACF dan PACF di atas, Bentuk mana saja yang sesuai dengan pilihan di bawah? (Hint: Terdapat 2 jawaban)",
           type = "multiple", correct = "Yap, tepat! Untuk proses selanjutnya, silakan gunakan ARIMA(1,0,1)(1,1,1)[12] sebagai opsi 1 dan ARIMA(1,0,2)(2,1,1)[12] sebagai opsi 2.",
           incorrect = "Jawaban Anda masih kurang tepat", 
           allow_retry = TRUE, random_answer_order = FALSE,
           answer("ARIMA(1,0,1)(1,1,1)[12]", correct = TRUE), 
           answer("ARIMA(3,0,3)(2,1,2)[12]"),
           answer("ARIMA(1,0,2)(2,1,3)[12]"),
           answer("ARIMA(1,0,2)(2,1,1)[12]", correct = TRUE))
)
```

5.2.3 Model fitting

Pada bagian ini, buatlah 2 model secara manual dengan fungsi `arima()` berdasarkan jawaban quiz di atas. Berilah nama `elec_ar1` untuk opsi 1 dan `elec_ar2` untuk opsi 2. Selain itu, buatlah juga model auto ARIMA dengan fungsi `auto.arima()` dan beri nama model ini sebagai `elec_auto`. 
```{r d310, exercise = TRUE, exercise.eval = TRUE, exercise.setup = "data3"}
# elec_auto <- auto.arima(...)
# elec_ar1 <- arima(..., order = ..., seasonal = ...)
# elec_ar2 <- arima(..., order = ..., seasonal = ...)
```

### 6. Melakukan prediksi pada data test
Berdasarkan model-model yang telah dibuat di atas, gunakan fungsi `forecast()` untuk melakukan prediksi pada data test yang telah dipisahkan. Jangan lupa untuk menggunakan jumlah frequency yang sesuai dengan jumlah data test yang kita tentukan. Gunakan 4 model yang telah dibuat yaitu model Triple Exponential Smoothing dengan nama `tes_forecast` dan model hasil ARIMA dengan nama `arima1_forecast`, `arima2_forecast`, dan `auto_arima_forecast`. Setelah prediksi dibuat, coba lihat hasilnya menggunakan visualisasi. Gunakan fungsi `autoplot()` dan `autolayer()` untuk menampilkan hasil prediksi dari kedua forecast yang telah dilakukan.
```{r d313, exercise = TRUE, exercise.eval = TRUE, exercise.setup = "data3"}
# tes_forecast <- 
# arima1_forecast <- 
# arima2_forecast <- 
# auto_arima_forecast <- 

# elec_ts %>% 
# ...

```

### 7. Evaluasi hasil model 
Bagaimana performa model yang telah dibuat? Coba cek keakuratan hasil model dengan metrics MAPE. Gunakan fungsi `MAPE()` pada bagian ini untuk keempat model yang telah dibuat.
```{r d315, exercise = TRUE, exercise.eval = TRUE, exercise.setup = "data3"}
# MAPE(y_pred = ... , y_true = ...)*100
# ...
```

```{r letter-e, echo=FALSE}
quiz(
  question("Setelah melihat hasil evaluasi di atas, model mana yang lebih baik akurat?",
           type = "single", correct = "Yap, tepat! Model ARIMA opsi 1 memiliki nilai MAPE yang lebih kecil.",
           incorrect = "Jawaban Anda masih kurang tepat", 
           allow_retry = TRUE, random_answer_order = FALSE,
           answer("Model dengan metode Triple Exponential Smoothing"),
           answer("Model dengan metode ARIMA opsi 1", correct = TRUE),
           answer("Model dengan metode ARIMA opsi 2"),
           answer("Model dengan metode auto ARIMA")
           )
)
```

Selamat, Anda telah menyelesaikan latihan dengan topik Time Series & Forecasting. Semoga latihan ini berguna dan menambah pengetahuan Anda. Sampai jumpa di lain waktu.

Team Algoritma,

1/17/2022

